最高法院刑事判決　　　　　　　　　　　　　　　九十一年度台上字第四三○六號
　　上　訴　人　甲○○
　　選任辯護人　何春源律師
右上訴人因走私案件，不服台灣高等法院中華民國九十一年四月三十日第二審更審判
決（九十一年度上更(一)字第一六七號，起訴案號：台灣士林地方法院檢察署八十七年
度偵字第八六○號），提起上訴，本院判決如左：
    主  文
原判決撤銷，發回台灣高等法院。
    理  由
本件原判決認定上訴人甲○○受僱於「泉宏八號」漁船船主許蔡抱（業經原審判刑確
定），擔任該漁船船長，於民國（下同）八十四年五月間某日，與許蔡抱及大陸地區
某不詳姓名之成年漁貨主，基於共謀私運管制物品進口之犯意聯絡，欲自淪陷區（即
大陸地區）私運大陸地區漁貨日月蛤進入自由地區即台灣販賣，而約定由上訴人駕駛
該漁船，與蔡俊煌及其他不詳之姓名之成年人船員等共七人共同出海接貨，並由該不
詳姓名之大陸地區漁貨主將漁貨日月蛤（蛤肉）四千八百十三公斤及日月蛤（含殼）
一萬五千四百八十七公斤（完稅價格總計新台幣一百零四萬五千七百七十元），運至
公海上交貨。嗣上訴人駕駛前揭漁船於八十四年五月十四日自台北縣萬里鄉野柳漁港
出港，經沿途捕魚，而於八十四年五月三十日前之某日在公海上完成交貨接運，再由
上訴人以該漁船於同年五月三十日下午四時許，將上開漁貨運入台灣地區台北縣萬里
鄉野柳漁港碼頭後，委由慶億交通股份有限公司負責人吳文彬，指派司機蔡振欽駕駛
車號ＧＯ｜○八七號冷凍大貨車，載同不知情之助手林育男，並聯繫不知情之冷凍大
貨車司機李坤峰駕駛車號ＧＸ｜Ｇ七九號冷凍大貨車載同由林長進向行政院勞工委員
會申請核准聘僱之不知情菲律賓勞工CLARENCE.C.BIT ANGA.隨車押貨前往野柳港載運
前開私運管制進口物品，擬載往高雄市前鎮魚貨市場卸貨，並由上訴人使不知情之台
北縣萬里區漁會職員洪世仁在其業務上所掌之「萬里區漁會魚貨共同運銷證明通知單
聯」上登載「會員姓名為蔡俊煌之身分證號碼及住址」等不實事項後，持交蔡振欽，
俾供為上開漁貨有合法來源，以掩飾該批日月蛤係走私之大陸魚產品之事實，迨於八
十四年五月三十一日凌晨二時五十分許，二車於行經基隆市○○路加油站旁時，為警
當場查獲，並扣得上開魚貨（業經財政部基隆關稅局為沒入處分）等情。因將第一審
不當之判決撤銷，改判仍論處上訴人共同私運管制物品進口逾公告數額罪刑，固非無
見。
惟查：一、有罪判決書所記載之犯罪事實，為論罪科刑適用法律之基礎，故凡於適用
法律有關之重要事項，必須詳加認定，明確記載，然後於理由內敘明犯罪事實所憑之
證據及認定之理由，始足為適用法律之依據。又懲治走私條例第十二條所規定之準私
運管制物品進口罪，以自大陸地區私運管制物品進入台灣地區為要件。原判決認定上
訴人所為係犯懲治走私條例第十二條、第二條第一項之私運管制物品進口逾公告數額
罪，其事實欄記載上訴人與許蔡抱及大陸地區某不詳姓名之成年漁貨主，基於共謀私
運管制物品進口之犯意聯絡，自大陸地區私運該地區漁貨日月蛤進入台灣地區販賣，
而約定由該不詳姓名之大陸地區漁貨主將漁貨日月蛤（蛤肉及含殼）運至公海上交貨
，上訴人則駕駛上開漁船，與蔡俊煌及其他不詳之姓名之成年人船員等共七人共同出
海接貨等情，於理由第二項之五則僅謂上訴人駕駛上開漁船在茫茫公海中，能定時定
點與該大陸地區之不詳姓名成年漁貨主接駁漁貨，而認定上訴人與該大陸地區漁貨主
間，有自大陸地區私運該地區漁貨日月蛤進入台灣地區販賣之犯意聯絡云云；然檢察
官起訴書係載稱上訴人與許蔡抱、林長進三人，基於共謀走私進口之犯意聯絡，由上
訴人駕駛上開漁船至大陸地區某不詳漁港，購入大陸地區漁貨日月蛤等情，此與原判
決所認定走私之過程及共犯成員並未盡相同，究竟有無原判決所謂之該大陸地區不詳
漁貨主，已滋疑問，且上訴人及許蔡抱與該大陸地區漁貨主間，對於該漁貨主自大陸
地區將漁貨運至公海部分，究竟如何為犯意之聯絡，並為定時、定點交貨之約定？又
何以認定該漁貨必係運自大陸地區？亦未臻明瞭。原審未遑詳查相關事證，並敘明其
所憑認定之證據及理由，自嫌調查職責未盡及判決理由欠備。二、上訴人行為後懲治
走私條例已於九十一年六月二十六日修正公布施行，於同年六月二十八日生效，其第
二條第一項罪之法定刑罰金部分，經由原定「得併科新台幣二十萬元以下罰金」，提
高為「得併科新台幣三百萬元以下罰金」，新舊法條比較結果，固以舊法條有利於上
訴人，原判決未及依刑法第二條第一項規定比較適用，逕行適用舊法條論處，已無可
維持；且特別刑法案件，適用刑法總則之規定時，如特別刑法有規定「適用刑法總則
」或「適用刑法」之明文者，應引用特別刑法該規定；如特別刑法僅規定「本條例未
規定者，適用其他法律」或無規定者，則應引用刑法第十一條（見本院六十七年四月
十八日、六十七年度第四次刑事庭庭推總會決定）。懲治走私條例為刑法之特別法，
該條例第十一條已規定「走私行為之處罰，海關緝私條例及本條例無規定者，適用刑
法及其他有關法律。」則違反懲治走私條例案件，於適用刑法總則之規定時，自應援
引該條例第十一條，無引用刑法第十一條規定之餘地。原判決認定上訴人應成立懲治
走私條例第十二條、第二條第一項之罪，其於論結欄並未引用懲治走私條例第十一條
，竟誤引刑法第十一條前段，其適用法則即有可議。三、本案查扣之漁貨日月蛤肉為
四千八百四十三公斤，有財政部基隆關稅局函送之「漁貨完稅價格清表」可稽（見台
灣基隆地方法院檢察署八十四年度偵字第一六五四號影印偵查卷第三十七頁反面，台
灣士林地方法院八十七年度訴字第一八五號影印卷第五十六頁）。原判決事實欄記載
該查扣漁貨之日月蛤肉為四千八百十三公斤，與上開卷內證據資料所載及其理由所述
之重量均未盡相符，亦嫌未洽。以上或為上訴意旨所指摘，或為本院得依職權調查之
事項，應認原判決仍有撤銷發回更審之原因。
據上論結，應依刑事訴訟法第三百九十七條、第四百零一條，判決如主文。
中      華      民      國    九十一    年      八      月      一      日
                              最高法院刑事第十一庭
                                  審判長法官  呂  潮  澤
                                        法官  陳  世  雄
                                        法官  孫  增  同
                                        法官  林  開  任
                                        法官  洪  明  輝
      右正本證明與原本無異
                                              書  記  官
中      華      民      國    九十一    年      八      月      六      日
